【裁判字號】    98,訴,1382
【裁判日期】    990204
【裁判案由】    妨害自由等
【裁判全文】
臺灣臺北地方法院刑事判決              98年度訴字第1382號
公  訴  人  臺灣臺北地方法院檢察署檢察官
被      告  丙○○
選任辯護人  雷祿慶律師
被      告  甲○○
指定辯護人  本院公設辯護人乙○○
上列被告等因妨害自由等案件，經檢察官提起公訴（98年度偵字
第14917 號），本院判決如下：
    主  文
丙○○共同傷害人之身體，處有期徒刑壹年貳月。又共同以強暴
妨害人行使權利，處有期徒刑肆月。應執行有期徒刑壹年肆月。
甲○○共同傷害人之身體，處有期徒刑陸月，如易科罰金，以新
臺幣壹仟元折算壹日。又共同以強暴妨害人行使權利，處有期徒
刑肆月，如易科罰金，以新臺幣壹仟元折算壹日。應執行有期徒
刑捌月，如易科罰金，以新臺幣壹仟元折算壹日。
    事  實
一、丙○○與己○○前於民國72年間結婚，後於97年8 月間離婚
    ，具有家庭暴力防治法第3 條第1 款之家庭成員關係，丙○○離婚前早已不滿己○○與學跳交際舞之舞伴戊○○過從甚
    密，於98年6 月19日（星期五）晚上10時許，與友人甲○○
    駕駛某箱型車行至臺北市○○區○○路與成都路口附近停留
    ，適見己○○騎乘多年之機車停放在成都路167 號附近騎樓
    下，又因知悉己○○經常在星期五晚上至附近舞廳練舞，遂
    決定留在該處等候；嗣其2 人於同日晚上近10時20分許時，
    見己○○與戊○○一同前來上開停車處騎車，竟共同基於傷
    害及強制之犯意聯絡，同由暗處衝出，丙○○先持路邊隨手
    撿拾所有人不明之L 型鐵條（長約30公分，即套筒，已扣案
    ）自後敲擊己○○後腦，殆己○○因痛回身查看時，甲○○
    隨即自後以手臂圈住己○○脖子將之拖往騎樓旁店家鐵捲門
    前，另一手則攔住己○○腰部，如己○○企圖掙脫叫喊，則
    予勒緊制止，而以此強暴方式妨害己○○之行動自由權利，
    丙○○則再趁此時機，手持上開鐵條正面毆擊戊○○頭部，
    迄戊○○不支倒地後，又跨跪在戊○○上身處，徒手或以上
    開鐵條接續毆擊其臉部左眼、太陽穴附近等處，致戊○○受
    有前額裂傷、左後枕裂傷、左眼外傷性玻璃體出血、頭頂裂
    傷、前胸瘀血、右前臂瘀血、右手中指擦傷等傷害（未至重
    傷之程度），己○○則受有後枕部受傷等傷害；又於丙○○
    傷害戊○○之際，甲○○因己○○氣力放盡而稍有鬆手，己○○遂趁機掙脫並往騎樓旁通道跑去欲至路邊求援，丙○○
    、甲○○見狀又承前強制之犯意聯絡，衝上前分別抓住己○○左、右手，接續對之施以強暴而妨害其行動自由權利，惟
    於其等打算開啟所駕箱型車車門混亂之際，己○○得以乘隙
    掙脫並衝往路邊，丙○○雖欲將之拉回車旁，但因圍觀民眾
    漸漸聚集，方才作罷，且幸因路旁店家已先於10時21分許報
    警處理，丁○○等員警隨即據報趕至，始能當場逮捕丙○○
    、甲○○2 人，並扣得上開鐵條1 支，因而查獲上情。
二、案經己○○、戊○○訴由臺北市政府警察局萬華分局報請臺
    灣臺北地方法院檢察署檢察官偵查起訴。
    理  由
一、證據能力：
    本件認定事實所引用之卷內所有卷證資料（包含人證、物證
    、書證，詳下述及者），並無證據證明係公務員違背法定程
    序所取得，與本案亦有自然之關連性，被告丙○○、甲○○
    2 人及其等之辯護人於準備程序迄至本案言詞辯論終結，均
    不爭執該等卷證之證據能力或提出關於證據能力之聲明異議
    （見本院卷第38、129 、130 頁筆錄），且卷內之傳聞書證
    ，亦無刑事訴訟法第159 條之4 之顯有不可信之情況或其他
    不得作為證據之情形，本院認引為證據為適當，是依刑事訴
    訟法第159 條之4 、之5 等規定，下述認定事實所引用之證
    據方法均有證據能力。
二、認定事實：
  (一)訊據被告2 人均矢口否認犯罪，被告丙○○辯稱：我沒有打
    己○○，我跟己○○離婚後還住在一起，如果我要打己○○
    不需要到外面去，當時我是跟戊○○在打架，也不是我單方
    面打戊○○，是戊○○先拿什麼東西要揮我沒揮到，我才拿
    撿來的東西敲到戊○○，不確定是不是扣案的鐵條，戊○○
    又抓我脖子，我才用膝蓋頂他，兩個人一起倒下去打架，我
    沒有時間去抓己○○，己○○、戊○○證詞均不實在云云；
    其選任辯護人辯稱：告訴人2 人證詞互相矛盾且有誇大之處
    ，戊○○並無意識不清，打架當時也有手持東西，甲○○只
    是怕己○○參與互毆才碰到她的身體，但沒有妨害其自由，
    丙○○自非與之共犯強制罪等詞。被告甲○○則辯稱：丙○○與戊○○在打架，己○○還要靠過去，是人的話都有惻隱
    之心，我只是善意第三者好意把她架開，不是勒住她脖子，
    而且我拉她到旁邊我就放掉，前後不到一、兩分鐘，不是己○○說的15分鐘，己○○證詞不實云云。其指定辯護人則辯
    以：甲○○與告訴人2 人均不認識、又無恩怨，無需對己○○施以強制犯行，己○○所述是否可信，尚有可疑之處，且
    甲○○未參與傷害告訴人2 人之犯行，亦無傷害之犯意聯絡
    及行為分擔，自難論以共犯之責等詞。
  (二)上開事實，業據證人即告訴人戊○○與己○○於本院審理時
    到庭結證甚詳（見本院卷第120 至129 頁筆錄），核與其等
    各自於警、偵訊所述被害情節均大致相符（見偵卷第15至19
    頁警詢筆錄、第58至60頁偵訊筆錄），證人即臺北市政府警
    察局萬華分局漢中街派出所員警丁○○復於本院審理中證稱
    其據報後到場處理、查獲被告2 人並將傷者送醫及被告2 人
    於警詢中均意識清楚出於自由意志而為如筆錄內容之陳述等
    情明確（見本院卷第90至92頁筆錄），被告2 人對其等當日
    在場且為警逮捕之情均未否認，並有扣案之L 型鐵條1 支為
    憑（長約30公分，見本院卷第136 頁照片），且有戊○○之
    臺北市立聯合醫院和平院區診斷證明書（共3 紙，依序見偵
    卷第23、68及99頁）、己○○之同院受理家庭暴力事件驗傷
    診斷書（見偵卷第24頁）、臺北市政府警察局指揮中心受理
    110 報案紀錄單（見本院卷第110 頁，報案者經查為經營輪
    胎店之萬華區菜園里里幹事林英源，但其對事發經過印象已
    然模糊，見本院卷第117 頁公務電話紀錄，附此敘明）、丙○○之全戶戶籍查詢資料、臺灣板橋地方法院97年度婚字第
    304 號己○○與丙○○裁判離婚之民事判決影本、扣押筆錄
    、指認被告2 人之照片影本等件在卷可稽，是告訴人2 人因
    當日被告2 人之舉方受有前揭各該傷害，己○○又與被告丙○○具有法定家庭成員關係，且員警丁○○據報到場後所扣
    得之唯一器械，即係其所稱在戊○○身旁地上所發現之扣案
    鐵條等節，均已無疑。
  (三)關於本件事發經過即被告2 人之舉，綜核上開各該證據方法
    可知：戊○○就被告丙○○從暗處衝出持某物正面敲打其頭
    部，又將其推倒在地繼續攻擊其胸部、臉部、頭部等情，於
    警詢、偵訊及本院審理中均證述明確且互核相符，且與上開
    診斷證明書所顯示之傷勢部位可互為對照，雖其因現場燈光
    昏暗及持續遭到攻擊無法辨識丙○○所持何物，然員警丁○○在現場僅在戊○○身旁發現扣案之鐵條1 支，並無查獲其
    他器械，被告丙○○於警、偵訊迄至本院準備程序訊問時均
    稱自己是隨手拿地上的鐵管、修車廠的鐵條、鐵棍、機車上
    的鐵棍攻擊戊○○，雖其於審理中改口稱：忘記拿什麼了、
    不確定是不是扣案鐵條、戊○○也有拿東西、「警察（按即
    丁○○）作證說有在戊○○身邊撿到壹支東西，我現場也有
    看到戊○○拿給警察壹支東西」云云，然如現場確有兩支器
    械，單純據報前往現場處理民眾衝突且就本案毫無利害關係
    之丁○○有何必要隱匿他人刑事證物並對此虛偽證述？戊○○在現場如有「拿給警察壹支東西」之舉，丙○○為何於警
    、偵訊中均未曾提及之？此等悖於常情之處，已足見丙○○
    審理中此部分辯解不實，扣案之上開鐵條，就是其當時隨手
    拿起持以攻擊戊○○之器械，並非有何其他器械存在，況丙○○於偵訊中即自白坦認其先打戊○○（見偵卷第49頁筆錄
    ），此當係戊○○所稱丙○○持鐵條正面毆擊其頭部之舉，
    通常之人頭部等脆弱部位突遇此鐵器硬物之攻擊，實難期能
    迅速有效反擊，戊○○證稱自己被打倒在地又遭丙○○跨跪
    在上半身處繼續攻擊即合於此理，己○○亦就戊○○倒地之
    事證述明確可為佐證，反係丙○○辯稱其用力打戊○○頭部
    ，戊○○還能搶走鐵棍、打斷其手指云云（見偵卷59頁筆錄
    ），顯然違背上開常情，且丙○○於事發當日員警詢問其身
    上有無外傷時從未提及自己手指被打斷（見偵卷第11頁筆錄
    ），又無任何就診紀錄可佐，是相較之下，當以戊○○所述
    遭被告丙○○持上開鐵條及徒手攻擊成傷之經過為可採，丙○○所辯互毆及戊○○持物攻擊之情，均非實在，且戊○○
    於遭攻擊後究竟係意識不清接近昏迷或意識清楚而得以向旁
    邊店家求援或向到場員警陳述事發經過，對於丙○○傷害戊○○之構成要件事實認定均無影響，辯護人此部分答辯，仍
    無法執為對丙○○有利之認定。
  (四)此外，就己○○先遭被告丙○○攻擊後腦，被告甲○○隨即
    以手架脖、攔腰拖往騎樓旁阻其離去，其掙脫後跑往路邊之
    際，又遭被告2 人抓住其雙手但仍為其乘隙掙脫等情，亦有
    己○○歷次大致相符之證詞及其診斷證明書可憑；丙○○雖
    否認攻擊己○○，但己○○當日後腦枕部受傷無疑，而戊○○亦就己○○先遭丙○○攻擊之事證述明確可為佐證，甲○○又堅詞否認曾毆擊己○○頭部，是其所受傷害，當係最初
    丙○○自暗處衝出時持扣案鐵條攻擊其後腦所致，丙○○否
    認之詞自非事實；又雖甲○○否認強行限制己○○之行動自
    由，但其自承有將己○○「架開」，己○○突然遇襲後旋即
    遭人架住，又見同行之戊○○遭前夫丙○○持續攻擊，其心
    生畏懼、慌亂、亟欲掙脫求援之反應均可想像，戊○○亦稱
    有看到己○○一直被架著，一直喊救命、救命，則甲○○又
    豈有可能如己所言把己○○拉到旁邊就放掉（見本院卷第28
    頁筆錄）？況己○○於本院所述「（問：在你說甲○○稍微
    鬆手，而你往下鑽出時，你有無企圖往丙○○、戊○○那邊
    靠近？）沒有，完全一點都沒有，我只想趕快跑出去求救」
    之證詞，亦係符合當時雙方勢力強、弱分明之想法，反而甲○○所稱其出於「惻隱之心（好心）」，己○○一直作勢要
    衝過去所以其不放手云云，實嫌誇張且非合理，是己○○稱
    其遭甲○○以手架脖、攔腰阻其離去，因其試圖掙脫喊叫而
    遭勒緊脖子之情，當屬可信，此不因己○○言其遭甲○○勒
    住10多分鐘乙節尚無足夠補強證據而有不同，蓋此與甲○○
    自稱前後僅架住己○○1 、2 分鐘之說詞相同，均係其等主
    觀之推測，縱一者太短、一者過長，均尚無礙於甲○○強行
    妨礙己○○行動自由之事實認定；繼之，再依己○○證詞觀
    之，當己○○乘隙掙脫甲○○之控制跑往騎樓通道欲至路邊
    求救時，甲○○基於初始控制己○○行動自由之目的，自有
    上前攔阻抓住其手之動機，丙○○見狀亦有上前協助甲○○
    之必要（同時間戊○○已遭打倒在地），己○○所言遭被告
    2 人抓住雙手阻其求援，亦係符合現場應有狀況之證詞而為
    可採，被告2 人此部分所辯，當係卸責之詞（雖己○○稱被
    告2 人欲將之拉上箱型車，不無藉此非法剝奪己○○行動自
    由之可能，惟因己○○在其等打算開啟車門混亂之際即先行
    掙脫，斯時被告2 人行為之主觀目的尚非明確，實難認已達
    著手剝奪行動自由之程度，「事證有疑、利歸被告」，自應
    為對被告2 人有利之認定，附此敘明）。
  (五)又雖戊○○就診之臺北市立聯合醫院函覆本院稱：戊○○左
    眼外傷後傷勢包括玻璃體出血、視網膜黃斑部水腫、視神經
    損傷，復健情形不良，目前視力小於0.01（見本院卷第34頁
    函文，且該函同時說明戊○○主訴耳鳴乃老化性聽力損失，
    無法證明與外傷有關，併此指明），惟本院當庭觀察戊○○
    行動，並無明顯受視力妨礙而有不便或不能之處，應訊或簽
    立結文等法庭活動均如常人一般，戊○○亦稱99年1 月21日
    當天其係自行騎車前來本院開庭（見本院卷第123 頁筆錄）
    ，且戊○○陳稱其自98年8 月10日起便未再前往該院眼科就
    診而自行選擇接受中醫治療，尚無足夠證據證明其視能已達
    毀敗或嚴重減損之重傷害之程度（刑法第10條第4 項參照）
    ，自應認其所受上開傷害並非法所明文之「重傷」，且丙○○當時係持上開質地堅硬之扣案鐵條近身攻擊戊○○頭部、
    臉部、眼部等人體極其脆弱之部位，如其有致戊○○於死地
    或致其受重傷之意，當能輕易遂行而無任何困難可言，戊○○所受傷害當更為嚴重才是，則依戊○○之傷勢程度觀之，
    即便告訴人2 人均證稱丙○○攻擊戊○○時有說要他死等語
    ，仍難遽認丙○○有何殺人或使之重傷之犯意，但其有傷害
    戊○○之主觀犯意，當至為灼然。
  (六)按共同正犯之成立，祇須具有犯意之聯絡，行為之分擔，既
    不問犯罪動機起於何人，亦不必每一階段犯行，均經參與；
    且共同正犯間，非僅就其自己實施之行為負其責任，並在犯
    意聯絡之範圍內，對於他共同正犯所實施之行為，亦應共同
    負責（最高法院34年上字第862 號、32年上字第1905號判例
    意旨參照）。查本案被告丙○○與告訴人己○○離婚前即已
    懷疑己○○與舞伴戊○○過從甚密，夫妻因此感情不睦、終
    至經由法院裁判離婚，離婚後雖同居一處，但仍對己○○多
    所不滿，此業據丙○○屢屢供陳在卷，是雖無足夠證據證明
    丙○○係夥同甲○○刻意開車前往該處等候己○○與戊○○
    ，應認被告2 人所言另有要事駕車途中剛好在附近停留之詞
    為真，然當被告2 人停車之處，與己○○停放機車之地點僅
    隔一個欄杆，丙○○又坦承知道己○○機車車號，且稱該機
    車以前是公司交給己○○使用（見本院卷第131 頁筆錄），
    己○○又稱丙○○知道其在星期五會到附近舞廳練舞，則被
    告2 人將車停在該處之目的，當係守候至己○○前來取車為
    止再見機行事甚明，而當此時適見前妻己○○與戊○○一同
    前來取車，丙○○心生不滿決意攻擊傷害其2 人，當屬可以
    想像之事，再觀諸甲○○當時係與丙○○一同從暗處衝向告
    訴人2 人，丙○○持鐵條自後敲擊己○○後腦，己○○甫因
    痛轉頭查看之際，甲○○旋即將之架往旁邊妨害其行動自由
    ，丙○○同時便轉而攻擊戊○○，且因己○○行動自由遭甲○○控制而得以使其攻擊行動不至於被迫中斷或受到己○○
    干擾，當己○○掙脫時，丙○○又立刻上前助甲○○抓住己○○雙手（均如前所述），則雖甲○○與告訴人2 人素不相
    識又無仇怨，但以客觀上所呈現其與丙○○各該舉措之緊接
    進行、前後明確之關連性及一致性，當足以認定被告2 人至
    遲在見到告訴人2 人之同時，已有傷害告訴人2 人及強行妨
    礙己○○行動自由之明示或默示意思聯絡，並基於共同為自
    己犯罪之主觀目的而為上開各該行動之分工，是依據上開說
    明，雖甲○○並未出手打告訴人2 人、雖丙○○並未架住己○○脖子，但均應就另一人所為共負其責。
  (七)綜上，被告2 人共同基於傷害告訴人2 人及施暴強行妨害己○○行動自由之犯意聯絡，由被告丙○○出手先後攻擊告訴
    人2 人致傷，被告甲○○則強將己○○架往旁邊妨害其行動
    自由，被告2 人見己○○掙脫後又接續抓住己○○雙手而施
    以強暴等情，卷內事證已臻明確，告訴人2 人之指述均有足
    夠之補強且可互為佐證，被告2 人之辯解則非可採，是其等
    犯行均足堪認定，自均應依法論科。
三、論罪科刑：
  (一)被告丙○○與被害人己○○曾為配偶，有家庭暴力防治法第
    3 條第1 款之家庭成員關係，被告丙○○夥同被告甲○○傷
    害告訴人戊○○與己○○致其等分別受傷，又先後以架住己○○脖子及抓住其雙手之強暴手段妨害己○○之行動自由權
    利，但依其時間久暫、施以強暴之情節，尚難認已達非法剝
    奪己○○行動自由之程度，是核被告2 人之各該所為，係犯
    刑法第277 條第1 項之傷害罪及同法第304 條第1 項之強制
    罪，且就被告丙○○所犯部分，為家庭暴力防治法第2 條第
    2 項之家庭暴力罪（檢察官對此漏未記載，應予補充，且己○○前於96年8 月31日所取得臺灣板橋地方法院所核發96年
    度家護字第857 號民事通常保護令已於裁定諭知之有效期間
    1 年後失其效力，又其因本案發生後所取得同院於98年6 月
    26日所核發98年度暫家護字第445 號民事暫時保護令，亦係
    案發後所取得者，見本院卷第55至60頁，故本案被告丙○○
    所為自非同法第61條所稱之違反保護令罪）。
  (二)其等推由丙○○先後持扣案鐵條或徒手毆擊戊○○頭臉等部
    位之舉，係基於同一犯意下之接續行為，僅侵害同一身體法
    益，只論以一罪已足。檢察官認被告甲○○所為，係犯刑法
    第302 條之非法剝奪行動自由罪，容有誤會，惟起訴基礎事
    實相同，本院復已依法告知可能變更之罪名（見本院卷第12
    7 頁筆錄），爰變更起訴法條如上。又被告2 人就上開所犯
    兩罪，均有犯意聯絡及行為分擔（詳如二、(六)之所述），均
    為共同正犯。另被告等傷害己○○及戊○○之舉動雖前後有
    別，但其時間甚為緊接、且係同地而為，客觀上並非明顯可
    分應獨立論斷之舉動，自應整體視為一行為較為合理，是被
    告等以一傷害行為同時傷害己○○及戊○○之身體，為一行
    為觸犯數罪名之想像競合犯，應從一重處斷。然被告等所犯
    之共同傷害罪及共同強制罪，犯意個別、罪名與行為不同，
    自應分論併罰。檢察官認被告丙○○單獨犯傷害罪、認被告
    甲○○單獨犯非法剝奪行動自由罪，均有不當，惟因傷害罪
    及強制罪之基礎事實均已起訴，且被告等業已實質進行該等
    罪名之防禦，是本院自得併予審究論斷如上，附此敘明。
  (三)爰審酌被告丙○○夥同被告甲○○攻擊丙○○前妻己○○及
    其友人戊○○，造成戊○○傷勢非輕之傷害，亦乏尊重他人
    行動自由權利之觀念，犯後該2 人除未能坦承犯行外，均未
    曾嘗試與告訴人2 人和解以取得其等之諒解，且被告丙○○
    當庭猶屢屢妄言「我如果要動手不需要到外面去」、「如果
    我要打己○○何需在外面」、「她這樣不守規矩我頂多只是
    打她嘴巴而已」云云，非但毫無悔意，且絲毫未見其反省蔑
    視（前）配偶甚至他人人格權之觀念偏差，與被告甲○○妄
    稱出於好心、有惻隱之心云云相同，堪稱態度惡劣，惟終究
    未釀成重傷或致死等更嚴重之犯罪結果，暨其等均未曾受有
    期徒刑以上刑之宣告之素行（見卷附臺灣高等法院被告前案
    紀錄表）、生活狀況、犯罪之動機、目的、手段、與被害人
    之關係深淺、參與情節之不同等一切情狀，兼參酌公訴檢察
    官就被告丙○○部分求處有期徒刑10月以上之意見，分別量
    處如主文各項所示之刑，並各定其應執行之刑，且就被告甲○○部分，各諭知易科罰金之折算標準如主文第2 項所示。
  (四)至於扣案之上開鐵條1 支，雖係被告丙○○用以傷害戊○○
    之物，但被告2 人均否認為其等所有，又別無足夠證據證明
    其等所言不實，且非屬違禁物，自無從併予宣告沒收。
據上論斷，應依刑事訴訟法第299 條第1 項前段、第300 條，刑
法第28條、第277 條第1 項、第304 條第1 項、第55條、第51條
第5 款、第41條第1 項前段、第8 項，刑法施行法第1 條之1 第
1 項、第2 項前段，判決如主文。
本案經檢察官林怡君到庭執行職務。
中    華    民    國    99    年    2     月    4     日
                  刑事第五庭  審判長法  官  黃程暉
                                    法  官  鄭昱仁
                                    法  官  吳勇毅
上正本證明與原本無異。
如不服本判決應於收受送達後10日內向本院提出上訴書狀，並應
敘述具體理由；其未敘述上訴理由者，應於上訴期間屆滿後20日
內向本院補提理由書（均須按他造當事人之人數附繕本）「切勿
逕送上級法院」。告訴人或被害人如對於本判決不服者，應具備
理由請求檢察官上訴，其上訴期間之計算係以檢察官收受判決正
本之日期為準。
                                    書記官  游秀珠
中    華    民    國    99    年    2     月    6     日
附錄論罪科刑法條全文：
中華民國刑法第277條
（普通傷害罪）
傷害人之身體或健康者，處3 年以下有期徒刑、拘役或1 千元以
下罰金。
犯前項之罪因而致人於死者，處無期徒刑或7 年以上有期徒刑；
致重傷者，處3 年以上10年以下有期徒刑。
中華民國刑法第304條
（強制罪）
以強暴、脅迫使人行無義務之事或妨害人行使權利者，處3 年以
下有期徒刑、拘役或3 百元以下罰金。
前項之未遂犯罰之。

司法院資訊處製作；財團法人民間司法改革基金會備份。
